ACORDAO-COMPLETO-2453872

ACÓRDÃO 127/2021 ATA 2/2021 - PLENÁRIO

VISTOS, relatados e discutidos estes autos em que se examina, nesta fase processual, agravo apresentado pela empresa Forma Office Comércio de Móveis e Interiores Ltda. em face de decisão cautelar, referendada no Acórdão 4050/2020-TCU-Plenário, que determinou, dentre outras medidas, a suspensão de novas contratações decorrentes de ata de registro de preços oriundas do Pregão SRP 26/2019, do Comando da 11ª Brigada de Infantaria Leve,
ACORDAM os Ministros do Tribunal de Contas da União, reunidos em sessão do Plenário, ante as razões expostas pelo Relator, em:
9.1. com fulcro no art. 289 do RITCU, conhecer do agravo interposto pela empresa Forma Office Comércio de Móveis e Interiores Ltda. para, no mérito, negar-lhe provimento;
9.2. dar ciência da presente deliberação ao recorrente.

Agravo interposto contra medida cautelar deferida em processo de representação sobre possíveis irregularidades em pregões que tinham por objeto a aquisição de mobiliário.

Comando da 11ª Região Militar; Comando de Operações Terrestres do Exército; Comando 11º Brigada de Infantaria Leve; Grupamento de Apoio de Barbacena; Hospital das Forças Armadas; 8º Depósito de Suprimento; Centro de Comunicações e Guerra Eletrônica do Exército; Centro de Inteligência do Exército-CIEX; Comando 11º Brigada de Infantaria Leve; Comando Militar do Planalto; Comando da 11ª Região Militar; Comando da 12ª Região Militar; Comando de Operações Terrestres do Exército; Comando do Comando Militar do Leste; Departamento de Ciência e Tecnologia do Exército; Estado-Maior do Exército; Grupamento de Apoio de Brasília; Instituto Federal de Educação, Ciência e Tecnologia do Espírito Santo; Justiça Federal - Seção Judiciária/SP - TRF-3; Ministério da Mulher, da Família e dos Direitos Humanos.

3. Interessados/Responsáveis/Recorrentes:
3.1. Interessados: Forma Office Comércio de Móveis e Interiores Ltda. (09.813.581/0001-55); Forma Style Seating Ergonomic Ltda. (26.365.896/0001-04).
3.2. Recorrente: Forma Office Comércio de Móveis e Interiores Ltda. (09.813.581/0001-55).

13.1. Ministros presentes: Ana Arraes (Presidente), Walton Alencar Rodrigues, Benjamin Zymler (Relator), Augusto Nardes, Aroldo Cedraz, Raimundo Carreiro, Bruno Dantas, Vital do Rêgo e Jorge Oliveira.
13.2. Ministros-Substitutos presentes: Marcos Bemquerer Costa, André Luís de Carvalho e Weder de Oliveira.

ACORDAO-COMPLETO-2460028

Acórdão 320/2021 - Plenário

ACORDAO-COMPLETO-2486140

Acórdão 1668/2021 - Plenário

FORMA OFFICE COMERCIO DE MOVEIS E INTERIORES LTDA

BENJAMIN ZYMLER

Ministro Benjamin Zymler.

Trata-se de representação da Secretaria de Controle Externo de Aquisições Logísticas (Selog) , noticiando possíveis irregularidades em pregões realizados por Organizações Militares do Exército, cujo objeto foi a aquisição de mobiliário.
2.	No presente feito, são apontados indícios de irregularidades nos seguintes certames licitatórios:
	Certame
	Órgão Promotor da Licitação
	Objeto
	Valor Total Adjudicado

	Pregão 11/2018
	Comando de Operações Terrestres do Exército Brasileiro
	Registro de preços de aquisição de mobiliário (móveis e poltronas) , para atender às necessidades do Comando de Operações Terrestres - COTER.
	R$ 48.170.015,00

	Pregão 1/2019
	Comando da 11ª Região Militar
	Registro de preços para eventual contratação de empresa especializada em fornecimento e mobiliários (mesas, poltronas, cadeiras e outros) .
	R$ 23.689.795,00

	Pregão 26/2019
	Comando da 11ª Brigada de Infantaria Leve
	Registro de preços para eventual aquisição de mobiliário (móveis e poltronas diversos, divididos em 112 itens) .
	R$ 52.647.354,00

	Pregão 29/2020
	Grupamento de Apoio de Barbacena
	Serviço de confecção de assentos, dividido em dois itens distintos referentes a poltronas de auditório
	R$ 1.531.250,00

3.	As atas de registro de preços derivadas dos dois primeiros certames estão expiradas, não havendo mais a possibilidade de originarem novas contratações.
4.	Por outro lado, segundo as razões de decidir consubstanciadas no despacho inserto à peça 26, houve expedição de medida cautelar aos órgãos gerenciador e participantes da ata de registro de preços oriunda do Pregão 26/2019, promovido pelo Comando da 11ª Brigada de Infantaria Leve, para que suspendessem qualquer nova demanda proveniente do referido instrumento, bem como que não admitissem adesões à aludida ata até decisão de mérito desta Corte de Contas. 
5.	Outrossim, com base no art. 276, caput, do Regimento Interno do TCU, foi determinado ao Grupamento de Apoio de Barbacena/MG que se abstivesse de realizar qualquer pagamento referente ao pregão 29/2020, cujo objeto foi a contratação de serviço de confecção de assentos (Nota de Empenho 2020NE800574, emitida em 24/8/2020) , até que o TCU decidisse sobre o mérito deste processo.
6.	As medidas cautelares acima explicitadas foram referendadas pelo Acórdão 4050/2020-TCU-Plenário e foram embasadas em evidente perigo da demora, ante a possibilidade de haver novas contratações derivadas da ata de registro de preços oriunda do Pregão 26/2019, o que justificou a concessão da cautelar no sentido de suspender a realização de novas aquisições no âmbito dessa ata.
7.	Assim, na presente fase processual, examina-se agravo interposto pela empresa Forma Office Comércio de Móveis e Interiores Ltda. contra a referida medida cautelar.
8.	Em sua peça recursal, a agravante carreia os seguintes argumentos:
os valores praticados pela Forma Office no Pregão SRP 26/2019 estariam compatíveis com os preços de mercado;
nesse sentido, a agravante apresenta tabelas comparativas e outras referências de preços que supostamente demonstrariam a regularidade dos preços ofertados no Pregão SRP 26/2019;
por conseguinte, estaria afastado o principal pressuposto para a concessão da cautelar;
somente em relação a empenhos cancelados por conta da decisão cautelar do TCU, a Forma Office teria incorrido em um custo de R$ 696.470,75, referente à mobilização e investimentos realizados para prestação dos serviços nas contratações;
em muitos casos, os móveis já foram produzidos e os caminhões estariam em trajeto de entrega, sendo que os órgãos públicos estão recusando o recebimento por causa da decisão cautelar do TCU;
existem valores investidos e já realizados pela empresa que, de um lado, serão desperdiçados em razão da suspensão cautelar das contrações, mas, de outro, terão que ser necessariamente indenizados pela Administração Pública mesmo em cenário de eventual nulidade da contratação;
o art. 59, parágrafo único, da Lei 8.666/1993 dispõe expressamente que a nulidade do contrato administrativo não exime a Administração de indenizar o particular pelos serviços executados e prejuízos sofridos;
o STJ possui jurisprudência no sentido de que a anulação de contrato administrativo, quando o contratado tiver realizado investimentos para o cumprimento de suas obrigações, acarreta o dever de ressarcimento pela Administração Pública;
assim, não seria razoável manter a suspensão cautelar de pagamentos e novas contratações, sob argumento de aparente sobrepreço de R$ 734.090,16, enquanto a mesma decisão acarretará o dever de a Administração indenizar valor na ordem de, no mínimo, R$ 696.470,75 pelos investimentos já realizados, sem qualquer proveito com a interrupção abrupta das obrigações;
ainda que se considere a subsistência dos indícios de sobrepreço, tanto a legislação quanto a jurisprudência desta Corte de Contas permitem medidas alternativas à ruína prematura de contratos;
o art. 300, § 1º, do CPC estabelece que, "para a concessão da tutela de urgência, o juiz pode, conforme o caso, exigir caução real ou fidejussória idônea para ressarcir os danos que a outra parte possa vir a sofrer, podendo a caução ser dispensada se a parte economicamente hipossuficiente não puder oferecê-la";
nesse sentido, o TCU possui precedente em que, alternativamente à suspensão de contratação ou de pagamentos, foi determinada a retenção de valores ou a apresentação de garantia suficiente para assegurar eventual reparação ao erário;
assim, no caso concreto, mostra-se pertinente ponderar sobre a possibilidade de contracautela, mediante retenção parcial de valores ou apresentação de garantia idônea, como medida menos gravosa a preservar a saúde financeira e sobrevivência da empresa;
a recorrente declara que aceita retenção cautelar - provisória - de até 10% (dez por cento) nos pagamentos provenientes da ata de registros de preços do Pregão SRP 26/2019 e respectivos contratos, como forma de resguardar eventual necessidade de ressarcimento ao erário posteriormente concretizada nos autos; e
alternativamente, compromete-se a oferecer garantia, dentre as modalidades previstas no art. 56, § 1º, da Lei 8.666/1993, com liquidez suficiente para assegurar o resultado da apuração nesta Corte de Contas de eventual dano ao erário.
9.	Diante do exposto, a agravante solicita o conhecimento e provimento de sua peça recursal para revogar a cautelar concedida diante da insubsistência dos requisitos para a medida, tendo sido demonstrados indícios relevantes de ausência de sobrepreço, bem como, alternativamente, para que a decisão cautelar seja alterada para determinar a retenção cautelar de até 10% dos pagamentos ou a apresentação das garantias previstas no art. 56, § 1º, da Lei 8.666/1993.
	É o Relatório.

Murilo Queiroz Melo Jacoby Fernandes (OAB/DF nº 41.796) e outros, representando Forma Office Comércio de Móveis e Interiores Ltda.

Não atuou.

REPRESENTAÇÃO. CERTAMES PARA A CONTRATAÇÃO DE MOBILIÁRIO. INDÍCIOS DE SOBREPREÇO, DE CERCEAMENTO À COMPETITIVIDADE E DE DIRECIONAMENTO DAS LICITAÇÕES. CONCESSÃO DE MEDIDA CAUTELAR PARA SUSPENDER NOVAS CONTRATAÇÕES RELACIONADAS À ATA DE REGISTRO DE PREÇOS. OITIVAS E OUTRAS MEDIDAS SANEADORAS. REFERENDO. AGRAVO. CONHECIMENTO. NEGATIVA DE PROVIMENTO.

REPRESENTAÇÃO (REPR)

Secretaria de Controle Externo de Aquisições Logísticas (Selog).

Como visto no relatório precedente, examina-se agravo interposto pela empresa Forma Office Comércio de Móveis e Interiores Ltda. em face da medida cautelar do relator, referendada pelo Acórdão 4050/2020-TCU-Plenário, que, dentre outras providências, determinou aos órgãos gerenciador e participantes da ata de registro de preços oriunda do Pregão 26/2019, promovido pelo Comando da 11ª Brigada de Infantaria Leve, que suspendessem qualquer nova demanda proveniente do referido instrumento, bem como que não admitissem adesões à aludida ata até decisão de mérito desta Corte de Contas. 
2.	Este feito tratou originalmente de representação da Secretaria de Controle Externo de Aquisições Logísticas (Selog) , noticiando possíveis irregularidades em pregões realizados por Organizações Militares do Exército, cujo objeto foi a aquisição de mobiliário.
3.	No certame que interessa ao exame do aludido agravo, o Pregão SPR 26/2019, este teve por objeto o registro de preços para eventual aquisição de mobiliário (móveis e poltronas) , tendo sido promovido pelo Comando da 11ª Brigada de Infantaria Leve, bem como contado com outros quinze órgãos participantes. O certame foi composto por 112 itens divididos em dois grupos para os quais se deram a participação dos licitantes, com estimativa total de preços de R$ 64.625.033,70, segundo informações obtidas pela Selog no Comprasnet.
4.	O valor total adjudicado foi de R$ 52.647.354,00, mas, caso sejam computados os quantitativos de adesões à ata de registro de preços, assinada em 16/1/2020, o valor total licitado alcançaria o montante de R$ 193.875.101,10, o que demonstra a elevada materialidade da contratação.
5.	O grupo 1 foi adjudicado à empresa Forma Office, após a inabilitação de duas licitantes mais bem colocadas. Esse primeiro grupo foi formado por itens variados, tais como diversos tipos de armários, gaveteiros, mesas e seus componentes, estações de trabalho, suporte para CPU, lixeiras, painéis e divisórias e cabines de estudo. O grupo 2 do certame, composto por poltronas giratórias, cadeiras diversas, longarinas e sofás, foi vencido pela empresa Forma Style Seating Ergonomic Ltda.
6.	A Selog apontou os indícios de sobrepreço na contratação em análise, bem como outros diversos indícios de direcionamento da licitação, que foi marcada pela ausência de competitividade. Consoante exposto pela Selog, isso decorreu, sobretudo:
da elaboração de termo de referência com descrições excessivamente detalhadas, em fortes indícios de direcionamentos a produtos comercializados pelas empresas vencedoras do certame;
da reunião de itens heterogêneos em um mesmo grupo;
da inclusão excessiva de itens de uma mesma categoria de mobiliário, variando pelas dimensões e material construtivo, em um mesmo grupo, ao passo que os dados de empenho indicam que muitos desses itens não são adquiridos pelos órgãos gerenciador e participantes;
da cobrança de declaração registrada em cartório dos fabricantes dos itens de mobiliário; e
da exigência desarrazoada de normas técnicas pouco usuais no mercado.
7.	Ante o exposto, com amparo no disposto no art. 276, § 1º, do Regimento Interno do TCU, houve expedição de medida cautelar aos órgãos gerenciador e participantes da ata de registro de preços oriunda do Pregão 26/2019, promovido pelo Comando da 11ª Brigada de Infantaria Leve, para que suspendessem qualquer nova demanda proveniente do referido instrumento, bem como que não admitissem adesões à aludida ata até decisão de mérito desta Corte de Contas. 
8.	Inconformada com tal decisão, a empresa Forma Office interpôs agravo contendo as seguintes alegações:
os valores praticados pela Forma Office no Pregão SRP 26/2019 estariam compatíveis com os preços de mercado;
nesse sentido, a agravante apresenta tabelas comparativas e outras referências de preços que supostamente demonstrariam a regularidade dos preços ofertados no Pregão SRP 26/2019;
por conseguinte, estaria afastado o principal pressuposto para a concessão da cautelar;
somente em relação a empenhos cancelados por conta da decisão cautelar do TCU, a Forma Office teria incorrido em um custo de R$ 696.470,75, referente à mobilização e investimentos realizados para prestação dos serviços nas contratações;
em muitos casos, os móveis já foram produzidos e os caminhões estariam em trajeto de entrega, sendo que os órgãos públicos estão recusando o recebimento por causa da decisão cautelar do TCU;
existem valores investidos e já realizados pela empresa que, de um lado, serão desperdiçados em razão da suspensão cautelar das contrações, mas, de outro, terão que ser necessariamente indenizados pela Administração Pública mesmo em cenário de eventual nulidade da contratação;
o art. 59, parágrafo único, da Lei 8.666/1993 dispõe expressamente que a nulidade do contrato administrativo não exime a Administração de indenizar o particular pelos serviços executados e prejuízos sofridos;
o STJ possui jurisprudência no sentido de que a anulação de contrato administrativo, quando o contratado tiver realizado investimentos para o cumprimento de suas obrigações, acarreta o dever de ressarcimento pela Administração Pública;
assim, não seria razoável manter a suspensão cautelar de pagamentos e novas contratações, sob argumento de aparente sobrepreço de R$ 734.090,16, enquanto a mesma decisão acarretará o dever de a Administração indenizar valor na ordem de, no mínimo, R$ 696.470,75 pelos investimentos já realizados, sem qualquer proveito com a interrupção abrupta das obrigações;
ainda que se considere a subsistência dos indícios de sobrepreço, tanto a legislação quanto a jurisprudência desta Corte de Contas permitem medidas alternativas à ruína prematura de contratos;
o art. 300, § 1º, do CPC estabelece que, "para a concessão da tutela de urgência, o juiz pode, conforme o caso, exigir caução real ou fidejussória idônea para ressarcir os danos que a outra parte possa vir a sofrer, podendo a caução ser dispensada se a parte economicamente hipossuficiente não puder oferecê-la";
nesse sentido, o TCU possui precedente em que, alternativamente à suspensão de contratação ou de pagamentos, foi determinada a retenção de valores ou a apresentação de garantia suficiente para assegurar eventual reparação ao erário;
assim, no caso concreto, mostra-se pertinente ponderar sobre a possibilidade de contracautela, mediante retenção parcial de valores ou apresentação de garantia idônea, como medida menos gravosa a preservar a saúde financeira e sobrevivência da empresa;
a recorrente declara que aceita retenção cautelar - provisória - de até 10% (dez por cento) nos pagamentos provenientes da ata de registros de preços do Pregão SRP 26/2019 e respectivos contratos, como forma de resguardar eventual necessidade de ressarcimento ao erário posteriormente concretizada nos autos; e
alternativamente, compromete-se a oferecer garantia, dentre as modalidades previstas no art. 56, § 1º, da Lei 8.666/1993, com liquidez suficiente para assegurar o resultado da apuração nesta Corte de Contas de eventual dano ao erário.
9.	Diante do exposto, a agravante solicitou o conhecimento e provimento de sua peça recursal para revogar a cautelar concedida diante da insubsistência dos requisitos para a medida, tendo sido demonstrados indícios relevantes de ausência de sobrepreço, bem como, alternativamente, para que a decisão cautelar seja alterada para determinar a retenção cautelar de até 10% dos pagamentos ou a apresentação das garantias previstas no art. 56, § 1º, da Lei 8.666/1993.
II
10.	Feita essa contextualização dos fatos, consigno que o presente agravo preenche os requisitos de admissibilidade previstos no art. 289 do Regimento Interno/TCU, razão pela qual pode ser conhecido por este Tribunal.
11.	No mérito, creio que houve uma nítida incompreensão pela agravante e pelos órgãos jurisdicionados sobre os alcances e limites da decisão cautelar proferida pelo TCU, que determinou tão somente a suspensão de novas adesões decorrentes de ata de registro de preços proveniente do Pregão 26/2019.
12.	Entre as razões elencadas pela agravante, há elementos que supostamente demonstram que muitos órgãos, até por receio e desinformação, teriam passado a enviar comunicações no sentido de rescisão dos contratos existentes; cancelamento de empenhos; e até recusa a receber caminhões com móveis já requisitados.
13.	De fato, a medida cautelar adotada no despacho à peça 26, no que interessa ao Pregão 26/2019, foi exarada nos exatos termos a seguir, em que se observa que esta Corte de Contas não determinou o cancelamento de empenhos, a rescisão de contratos ou a recusa no recebimento dos bens já demandados no âmbito da ata de registro de preços decorrente do aludido certame, in verbis:
"b) com base no art. 276, caput, do Regimento Interno/TCU, determinar cautelarmente aos órgãos gerenciador e participantes da ata de registro de preços oriunda do pregão 26/2019, promovido pelo Comando da 11ª Brigada de Infantaria Leve, que suspendam qualquer nova demanda proveniente da referida ata de registro de preços, bem como que não admitam adesões à referida ata até decisão de mérito desta Corte de Contas;" (grifo acrescido) .
14.	Dessa forma, é inviável o atendimento dos pedidos acessórios formulados pela agravante, no sentido de efetuar retenção cautelar dos pagamentos ou de haver a apresentação de garantias, visto que não houve determinação para que houvesse a retenção de qualquer pagamento devido à agravante ou o cancelamento de empenhos dois quais a recorrente seja a beneficiária.
15.	Quanto aos argumentos de que não houve sobrepreço nos preços praticados no Pregão 26/2019, observo que, ainda que estes fossem acolhidos em sua integralidade, não estaria afastado pressuposto da fumaça do bom direito que sustenta a cautelar adotada, visto que ainda persistiriam os outros indícios de direcionamento e restrição ao caráter competitivo da licitação.
16.	Ainda em juízo preliminar, considero não saneados os indícios de sobrepreço trazidos pela instrução da Selog inserta à peça 24, parágrafos 150 a 161. Não obstante o exposto, os novos elementos trazidos pela agravante com o objetivo de comprovar a regularidade dos preços praticados devem ser examinados pela unidade técnica por ocasião do exame de mérito desta representação.
17.	Por fim, no que tange às alegações de que a empresa realizou investimentos e incorreu em custos para as contratações derivadas do Pregão 26/2019, considero que não está demonstrado o alegado dispêndio de R$ 696.470,75. 
18.	Nos termos do art. 59, parágrafo único, da Lei 8.666/1993 - dispositivo suscitado pela agravante ao defender que lhe seria devida indenização caso os contratos derivados do Pregão 26/2019 fossem anulados -, só cabe o pagamento de indenização ao contratado nos casos em que este não tenha concorrido para as irregularidades.
19.	De acordo com o art. 59 da Lei 8.666/93, a declaração de nulidade do contrato administrativo opera retroativamente e desconstitui os efeitos já produzidos. No parágrafo único, diz-se que a nulidade não exonera a Administração do dever de indenizar o contratado pelo que ele houver executado, contanto que não seja imputável a esse contratado responsabilidade pelo vício nulificante.
20.	Fundamentada na interpretação desses dispositivos, a jurisprudência dominante do STJ alinha-se ao entendimento de que a indenização do contratado é regra, porém, ela não é devida na hipótese de o particular haver agido de má-fé ou concorrido para a nulidade. Ou seja, verificada a hipótese, todos os pagamentos efetuados devem ser restituídos à Administração Pública.
21.	Essa conclusão lastreia-se no pressuposto de que a atuação de boa-fé é requisito para que o sujeito receba a proteção do direito relativa à indenização. Seria inaceitável que o contratado infrator se beneficiasse da própria torpeza para se isentar do dever de ressarcimento integral pelo dano decorrente da ilicitude.
22.	Tampouco poderia esse contratado socorrer-se da proibição do enriquecimento sem causa para negar a restituição dos pagamentos à Administração. Esse princípio, fundamentado na equidade, não poderia ser invocado por quem celebrou contrato com a Administração violando o princípio da moralidade administrativa. Caracterizada a improbidade do particular, a este não socorreria qualquer fundamento jurídico para receber indenização pelo que houvesse executado.
23.	Nesse sentido, podem ser citadas as seguintes decisões: AgRg no REsp nº 1.394.161/SC, Rel. Ministro Herman Benjamin, DJe 16/10/2013; REsp nº 448.442/MS, Rel. Ministro Herman Benjamin, DJe 24/09/2010; AgRg no Ag 1.134.084/SP, Rel. Ministro Francisco Falcão, DJe 29/06/2009; REsp nº 928.315/MA, Rel. Min. Eliana Calmon, DJ 29/06/2007; REsp nº 579.541/SP, Rel. Min. José Delgado, DJ 19/04/2004.
24.	Há decisões, contudo, em que o STJ admite, mesmo em situações de comprovada má-fé do contratado, a indenização por serviços executados, porém limitando-a aos custos efetivamente incorridos na consecução do objeto. É o que se verifica no REsp nº 1.153.337/AC, Rel. Ministro Castro Meira, DJe 24/05/2012, e no REsp nº 1.188.289/SP, Rel. Ministro Herman Benjamin, DJe 13/12/2013.
25.	Entendeu-se, nesses casos, que do contratado de má-fé não é retirada a posição normal de quem sofre com a declaração de invalidade do contrato, em que o retorno ao status quo anterior pode envolver a necessidade de indenização por efeitos de desconstituição impossível, como os serviços devidamente prestados. Todavia, decidiu-se que o contratado infrator não faria jus à margem de lucro relativa aos itens executados, que deveriam ser indenizados somente pelo valor do custo de produção. Assim se veria respeitado também o princípio da proibição do enriquecimento sem causa em relação à Administração.
26.	Em suma, concluiu-se que ao contratado de má-fé, que concorreu para eivar de nulidade o contrato firmado com a Administração, impõe-se a devolução de todo o ganho auferido, podendo ser admitido abater do débito quantia suficiente para cobrir os custos incorridos na execução do objeto do contrato, que se supõe lícito.
27.	Feitas todas essas considerações, proponho conhecer do agravo da Forma Office Comércio de Móveis e Interiores Ltda., mas, no mérito, negar-lhe provimento.
	Ante o exposto, manifesto-me por que o Tribunal aprove o acórdão que ora submeto à deliberação deste Colegiado.
TCU, Sala das Sessões Ministro Luciano Brandão Alves de Souza, em 27 de janeiro de 2021.
BENJAMIN ZYMLER 
Relator